臺灣高等法院臺中分院刑事判決
110年度上訴字第1158號
上  訴  人  臺灣臺中地方檢察署檢察官
上  訴  人  
即  被  告  紀美華
            謝宜玲
上列上訴人等因被告等傷害等案件，不服臺灣臺中地方法院109
年度訴字第2280號中華民國110年4月27日第一審判決（聲請簡易
判決處刑案號：臺灣臺中地方檢察署109年度偵字第6084號），
提起上訴，本院判決如下：
    主  文
上訴駁回。
    犯罪事實
一、甲○○與丙○○於民國108年12月28日（聲請簡易判決處刑書誤
    載為108年8月28日）16時43分許，在其等位於臺中市○○區○○
    路000巷0號之工作處所，因細故而發生口角爭執，竟分別基
    於傷害之犯意，於丙○○伸手抓甲○○頭髮之際，甲○○亦同時以
    左腳踢向丙○○之下體，致雙方均摔倒在地，旋即在地上徒手
    互相攻擊、扭打，丙○○因而受有頭皮鈍傷及臉部挫傷、右前
    臂、左上臂挫傷、雙側小腿及雙側肩部挫傷、左臀部及會陰
    部挫傷等傷害，甲○○則受有下背部及骨盆擦傷、雙側手部擦
    挫傷、頭皮、臉部及頸部鈍傷、下背及骨盆挫傷、左側上臂
    、右側膝及小腿挫傷、左側髖部挫傷等傷害。甲○○復於與丙
    ○○扭打後之同日傍晚某時許，基於公然侮辱之犯意，在不特
    定人得共見共聞之上開工作處所門口，接續以「看你雞掰多
    大塊」、「要收拾你這種三角毛」、「看你雞掰幾支毛」、
    「連一根雞掰毛都算不上」、「當作你雞掰多大塊，屁股幾
    根毛，還不知道自己雞掰幾根毛」（均為台語發音）等語辱
    罵丙○○，足以貶損丙○○之人格及社會評價。
二、案經甲○○、丙○○訴由臺中市政府警察局豐原分局報告臺灣臺
    中地方檢察署檢察官聲請簡易判決處刑。
    理  由
壹、程序部分：
一、按被告以外之人於審判外之言詞或書面陳述，除法律有規定
    者外，不得作為證據，刑事訴訟法第159條第1項定有明文。
    本案證人徐○○於警詢所為陳述屬傳聞證據，上訴人即被告（
    下稱被告）甲○○之原審辯護人對於證人徐○○警詢筆錄之證據
    能力已有爭執（見原審卷第376頁），復未經檢察官舉出其
    於警詢之陳述有何刑事訴訟法第159條之2所定例外得為證據
    之情形，依上開規定，自無證據能力。
二、又按醫師執行醫療業務時，不論患者是因病尋求診療，或因
    特殊目的而就醫，醫師於診療過程中，應依醫師法之規定，
    製作病歷，此一病歷之製作，均屬醫師於醫療業務過程中所
    須製作之紀錄文書，而且每一醫療行為均屬可分，因其接續
    之看診行為而構成醫療業務行為，其中縱有因訴訟目的，對
    醫師而言，仍屬其醫療業務行為之一部分，仍應依法製作病
    歷，則該病歷仍屬業務上所製作之紀錄文書，與通常之醫療
    行為所製作之病歷無殊，自屬刑事訴訟法第159條之4第2款
    所稱從事業務之人於業務上所須製作之紀錄文書，而診斷證
    明書係依病歷所轉錄之證明文書，自仍屬本條項之證明文書
    （最高法院97年度台上字第666號判決要旨參照）。本案被
    告丙○○於衛生福利部豐原醫院就診之診斷證明書2份，均係
    刑事訴訟法第159條之4第2款所稱從事業務之人於業務上所
    須製作之紀錄文書，被告甲○○雖質疑此診斷證明書係假造（
    見原審卷第65頁），惟該診斷證明書上有衛生福利部豐原醫
    院之印章及其院長、診治醫師之印章（見偵卷第79至81頁）
    ，是本案並無證據顯示該診斷證明書存有詐偽或虛飾情事而
    有顯不可信之情況，依法自均有證據能力。
三、其餘本案下列據以認定犯罪事實之供述證據，業於審判期日
    依法踐行調查證據程序，檢察官、被告丙○○、甲○○亦均未有
    爭執其證據能力，復經本院審認該等證據之作成並無違法、
    不當或顯不可信之情況，依刑事訴訟法第159條之5之規定，
    均有證據能力；又本案認定事實引用之卷內其餘非供述證據
    ，並無證據證明係公務員違背法定程序取得，參酌同法第15
    8條之4規定意旨，上揭證據均有證據能力。
貳、實體部分：
一、認定犯罪事實所憑之證據及理由： 
㈠、被告丙○○部分：
    上開犯罪事實，業據被告丙○○於警詢、偵訊、原審及本院審
    理時均坦認不諱（見偵卷第69至72頁、第133頁、原審卷第6
    3頁、第382頁、本院卷第333頁），核與告訴人即同案被告
    甲○○於警詢、偵訊中之指訴及證人張○○於偵訊、原審審理中
    之證述情節大致相符（見偵卷第55至57頁、第65至68頁、第
    131至134頁、第169至171頁、原審卷第367至374頁），並有
    員警職務報告書、被告甲○○之衛生福利部豐原醫院診斷證明
    書附卷可稽（見偵卷第53頁、第77頁），足認被告丙○○之自
    白與事實相符，堪以採信。
㈡、被告甲○○部分：
    訊據被告甲○○固坦承於上開時間、地點與告訴人即同案被告
    丙○○發生肢體衝突，嗣對被告丙○○出言「雞掰幾根毛」、「
    屁股幾根毛」、「三角毛」等語，惟矢口否認有何傷害、公
    然侮辱之犯行，辯稱：伊係遭丙○○毆打的，伊所說「雞掰幾
    根毛」、「屁股幾根毛」、「三角毛」等語，均不算是辱罵
    ，因為丙○○從106年至109年都從事私娼工作，伊講這些話並
    沒有侮辱她的人格，沒有具備公然侮辱的要件，且當時伊是
    對著屋內講，並非辱罵丙○○；又伊已向檢警單位檢舉丙○○等
    人涉及人口販運，伊係人口販運被害人，依法應可以免責云
    云。被告甲○○之原審辯護人則為其置辯稱：被告甲○○係因遭
    被告丙○○攻擊，為防衛自身，且為使被告丙○○停止攻擊，始
    予以反擊，故其行為屬正當防衛，又被告甲○○為質疑被告丙
    ○○憑什麼主動挑釁進而發生肢體衝突，始稱「當作你雞掰多
    大塊，…還不知道自己雞掰幾根毛…」等語，主觀上並無貶損
    或侮辱被告丙○○之意思等語。經查：
　⒈被告2人於108年12月28日16時43分許，在臺中市○○區○○路000
    巷0號之工作處所，因故發生口角爭執，進而衍生為肢體衝
    突，嗣被告甲○○站在該工作處所之門口處，對被告丙○○出言
    「看你雞掰多大塊」、「要收拾你這種三角毛」、「看你雞
    掰幾支毛」、「連一根雞掰毛都算不上」、「當作你雞掰多
    大塊，屁股幾根毛，還不知道自己雞掰幾根毛」（均為台語
    發音）等語乙節，經被告丙○○於警詢、偵訊中指訴及證人張
    ○○於偵訊及原審審理中證述明確（見偵卷第69至72頁、第13
    2至133頁、第169至171頁、原審卷第367至374頁），並有原
    審法院勘驗筆錄、錄影畫面之截圖及錄影光碟附卷可參（見
    偵卷第79至81頁、原審卷第217至239頁、第245至246頁、第
    251至258頁），且為被告甲○○所不否認，此部分事實堪以認
    定。
　⒉關於被告2人之肢體衝突過程： 
　⑴證人張○○於偵訊中具結證稱：伊原本在上開時間、地點玩手
    機，後來聽到碰一聲，就看到被告2人扭打在一起，被告甲○
    ○的腳夾在被告丙○○之腰部，伊就過去要把被告2人拉開，但
    伊拉不開，伊就把在場之小孩帶走，伊只有看到被告2人互
    相抓對方之頭髮，伊看到時，雙方已經扭打在地上等語；於
    原審審理中證稱：伊於上開時間、地點原本在玩手機，一下
    子被告2人可能口語上不合，就吵起來了，一下子被告2人就
    打起來，伊就過去將2人拉開，然而拉不開，伊並未看到係
    何人先動手，伊係見到被告2人在地上互為攻擊，互抓時都
    有用腳踢，伊拉不開雙方之後，就把在場之7歲小孩帶離現
    場等語明確（見偵卷第170頁、原審卷第369至372頁）。觀
    以證人張○○前開證述內容可徵，被告2人倒在地面時，互有
    抓扯頭髮、以手腳攻擊、扭打等情事。又證人張○○所述情節
    不僅前後一致，且其陳述包含對於被告2人不利之事實，復
    經具結以擔保其證詞之可信性，衡情應無甘冒偽證罪之罪責
    ，設詞構陷被告2人任一方之必要。而被告甲○○固於原審準
    備程序中辯稱：她們找假的證人，案發當天在場的證人不是
    偵查中之證人張○○云云；復於原審審理程序中稱：今日到庭
    之證人張○○並非出席偵查庭之證人張○○，人長得不像，聲音
    也不像云云；惟經原審當庭依職權勘驗偵訊錄影光碟，並核
    對在庭證人張○○之人別，確與偵查庭出庭應訊之證人為同一
    人，此有原審勘驗結果及偵訊錄影畫面截圖1張附卷可稽（
    見原審卷第368頁、第385頁）；且案發當時全程在場見聞之
    證人即兒童田Ｏ涵（民國000年0月生）於本院審理時亦證稱
    ：當時伊躺在沙發上玩手機，她們打到後面時，伊才看到，
    不確定丙○○有沒有揪甲○○頭髮；當時伊才8歲，其實不太清
    楚她們在喊什麼；打架的情形是她們扭打在地上，從客廳的
    前面打到後面，又再打到前面；她們打完之後有理論；伊阿
    嬤是丙○○叫來的，伊自己也有打一通電話給阿嬤，不記得甲
    ○○有沒有叫伊打電話，阿嬤是接到電話才自己來的；伊是等
    看毆打完畢，她們理論到一半，一個阿姨把伊帶走的；甲○○
    當時有叫伊打110報案，但伊那時候不敢；伊有看到甲○○躺
    在地板上時，丙○○在她的上面站著毆打她；她們在打架時除
    伊之外，張○○也有在場，張○○有試圖去想要把她們拉開，可
    是拉不動；是她們打完後，伊阿嬤才來的；帶伊離開現場的
    阿姨是張○○等語（見本院卷第337至347頁），並當庭指認原
    審勘驗偵訊錄影光碟所擷取偵查庭內之錄影畫面中坐於最右
    側者確為張○○無誤（見本院卷第346頁）。此外，被告甲○○
    於偵查中供承：證人張○○確實是坐在門口，明明有聽到伊等
    爭執，有看到被告丙○○打伊等語（見偵卷第170頁），足認
    證人張○○確為本案之目擊證人無訛，是被告甲○○前開所辯，
    實非可採。
　⑵再依被告丙○○於警詢中指訴：伊因為詢問被告甲○○之年齡及
    有無我國身分證，被告甲○○感到不快而發生爭執，被告甲○○
    先以腳踹伊下體，伊有跌倒，雙方就開始徒手互相毆打，導
    致伊之頭部、手腳、背部、臀部均有傷害，伊有前往衛生福
    利部豐原醫院就醫，互毆現場有伊與被告甲○○、房東之孫子
    以及一位伊之女性友人等語（見偵卷第69至72頁）；嗣於偵
    查中指訴稱：伊與被告甲○○發生口角爭執，被告甲○○就用腳
    踹伊下體，並徒手毆打伊身體，造成伊受傷，伊與被告甲○○
    係互毆等語（見偵卷第132至133頁）。且被告甲○○於警詢、
    偵訊中亦不否認：伊於上開時間、地點上班時，被告丙○○故
    意找藉口惹怒伊，伊當時坐在椅子上，被告丙○○起身伸手打
    伊，所以伊坐在椅子上伸左腳要反擊，被告丙○○直接抓伊頭
    髮往下拉，伊跌在地板上，被告丙○○開始抓伊身體，伊被壓
    在地上不得不反擊，只能用手捏到被告丙○○之鼠蹊部等語（
    見偵卷第55至57頁、第131至134頁）。經綜合參酌上開證人
    張○○、兒童田Ｏ涵之證述及被告2人之上開陳述可知，被告甲
    ○○係因不滿被告丙○○之言論而與之發生口角爭執，雙方斯時
    氣憤難平，被告丙○○遂出手拉扯被告甲○○之頭髮，同時被告
    甲○○亦以左腳踢向被告丙○○下體，被告2人均雙雙跌倒在地
    ，繼而徒手互相攻擊並扭打等情，應堪認定。
　⒊復觀諸被告丙○○之急診病歷暨傷勢照片顯示，被告丙○○於108
    年12月28日17時57分許、翌（29）日18時53分許前往衛生福
    利部豐原醫院就診，經醫師診斷受有頭皮鈍傷、臉部挫傷、
    右前臂及左上臂挫傷、雙側小腿及雙側肩部挫傷、左臀部及
    會陰部挫傷等傷害，而出具診斷證明書等節，此有衛生福利
    部豐原醫院以109年12月7日豐醫醫行字第1090011304號函檢
    送之上開急診病歷及照片、被告丙○○之衛生福利部豐原醫院
    診斷證明書在卷可稽（見偵卷第79至81頁、原審卷第217至2
    35頁）。而此等傷勢確與案發時間密接，且以本案發生之客
    觀情形，即被告丙○○出手拉扯被告甲○○之頭髮，同時被告甲
    ○○以左腳踢向被告丙○○下體，嗣被告2人倒地扭打之衝突過
    程，致被告丙○○因此受有上開驗傷診斷證明書所載之傷勢，
    尚與常情無違。至被告丙○○於上開肢體衝突翌日即108年12
    月29日第2次前往衛生福利部豐原醫院驗傷，經該院醫師診
    斷後，於急診病歷除就案發當日之頭皮鈍傷、右前臂挫傷、
    雙側小腿及左臀部挫傷予以記載外，尚有臉部挫傷、左上臂
    挫傷、雙側肩部挫傷及會陰部挫傷等傷勢之註記，且上開傷
    勢均有照片為佐，此固非案發當日所為檢查結果，然被告2
    人於案發當時係以肢體互相拉扯，於衝突過程中本無開放性
    傷口而無法明確攝得擦挫傷情況，又衡情以觀，擦挫傷、瘀
    青在傷害造成時並非明顯，通常需經過一段時間後方有青紫
    瘀斑顯現，且瘀血通常需經過至少數日之時間才會慢慢消散
    。是上開108年12月29日急診病歷之驗傷時間固非案發當日
    ，然於案發翌日檢查出之上揭挫傷傷勢，仍應可認定係本件
    案發時所造成。
　⒋至被告甲○○之原審辯護人雖主張係因被告丙○○率先攻擊被告
    甲○○，而被告甲○○面對不法侵害，始為正當防衛行為云云。
    然按，正當防衛必須對於現在不法之侵害，始足當之，侵害
    業已過去，或無從分別何方為不法侵害之互毆行為，均不得
    主張防衛權，而互毆係屬多數動作構成單純一罪，而互為攻
    擊之傷害行為，縱令一方先行出手，還擊之一方，在客觀上
    苟非單純對於現在不法之侵害為必要排除之反擊行為，因其
    本即有傷害之犯意存在，自無主張防衛權之餘地。又刑法第
    23條前段規定正當防衛，不罰之違法阻卻事由，係以行為人
    對於現在不法之侵害，本乎防衛自己或他人之權利意思，在
    客觀上有時間之急迫性，並實施反擊予以排除侵害之必要性
    ，且其因而所受法益之被害，亦符合相當性之情形，予以實
    施防衛行為（反擊）者，始稱相當。查，倘如被告甲○○所辯
    ，僅係因遭被告丙○○出手拉頭髮，其為防止被告丙○○之攻擊
    ，則應係用手防護頭部，或以手抓住被告丙○○之手臂或手腕
    以拉開彼此身體之距離，而非踹踢、攻擊被告丙○○之下體，
    進而與之陷入扭打之狀態，造成被告丙○○受有「頭皮鈍傷及
    臉部挫傷、右前臂、左上臂挫傷、雙側小腿及雙側肩部挫傷
    、左臀部及會陰部挫傷」等多處傷勢，顯見被告甲○○出手，
    並非僅係為防禦、抵擋，其出手攻擊被告丙○○，手段亦已超
    越適當程度而不具必要性，應有傷害之犯意至明。是被告甲
    ○○之原審辯護人前開所辯，難認有據。
　⒌另被告甲○○及其原審辯護人雖以前詞否認有上開公然侮辱犯
    行。惟按，刑法上之公然侮辱罪，祗須侮辱行為足使不特定
    人或多數人得以共見共聞，即行成立。所謂侮辱，係以使人
    難堪為目的，以言語、文字、圖畫或動作表示不屑、輕蔑或
    攻擊之意思，足以對於個人在社會上所保持之人格及地位，
    達貶損其評價之程度，即足當之；是否符合侮辱之判斷，應
    顧及行為人之年齡、教育程度、職業與被害人之關係及社會
    整體之價值觀等情狀。且按評論言詞或有高雅或低俗之不同
    ，惟其終極目的仍在對特定社會生活事實之論斷、評判，要
    非以不雅粗俗言詞對他人人格擅加謾罵，發言者之言詞內容
    ，如逸出此表現自由之本質，即難認屬言論自由之範疇。從
    而，社會日常生活中，對於他人不友善之作為或言論存有一
    定程度之容忍，惟仍不能強令他人忍受逾越合理範圍之侵害
    言論，甚且如具備侮辱之故意，客觀上對他人為輕蔑表示行
    為，並足使他人在精神上、心理上有感受到難堪或不快之虞
    者，即該當於刑法公然侮辱罪。查，被告甲○○語出上開言詞
    之地點係在被告2人之工作處所門口，此有原審勘驗筆錄及
    錄影畫面截圖存卷可參（見原審卷第244至258頁）。參以證
    人張○○於原審審理中證稱：伊見到被告2人在地上扭打，帶
    小孩去對面大樓外之休息椅，之後打完被告甲○○罵得很大聲
    ，路人都在那邊聽、講等語（見原審卷第371至374頁），堪
    信被告甲○○以「看你雞掰多大塊」、「要收拾你這種三角毛
    」、「看你雞掰幾支毛」、「連一根雞掰毛都算不上」、「
    當作你雞掰多大塊，屁股幾根毛，還不知道自己雞掰幾根毛
    」等語辱罵被告丙○○時，足使不特定之多數人得以共見共聞
    ，顯認已達公然之程度。再被告甲○○在上開地點出言之上開
    用語，依一般社會通念，明顯係人身攻擊而具貶損他人人格
    之意，且有粗鄙、輕蔑、不雅之意涵，此言詞對於遭謾罵之
    被告丙○○而言，自足以貶損其人格及社會評價，使其在精神
    及心理上感受到難堪或不快之虞，而皆屬侮辱人之言語無訛
    ，不因案發時被告丙○○所從事之工作性質為何，即謂其人格
    權無保護之必要。又被告甲○○於案發時已47歲，顯有相當之
    社會生活經驗，且自陳為大專畢業，亦有相當之教育智識程
    度，對於上開用詞屬侮辱人之用語，當無不知之可能，其猶
    對被告丙○○口出上開各詞，顯欲藉此表達不滿之意，足見被
    告甲○○主觀上有侮辱被告丙○○之意，是其上開否認公然侮辱
    犯行之辯解，顯屬推諉卸責之詞，不足採信。
㈢、此外，被告甲○○雖於原審審理時聲請調取證人張○○之手機通
    訊定位紀錄，及函請承辦員警提供實際在場之女性證人照片
    供其指認，並聲請傳喚實際在場之女性證人等；於本院審理
    時聲請播放偵查中證人張○○所述的內容，欲待證與證人即兒
    童田Ｏ涵所述不同等情，復提出自行錄製之錄影光碟欲證實
    係因被強逼性交易不從遭毆打等情。然查，被告甲○○於偵查
    中已供稱證人張○○確有坐在門口並聽到被告2人爭執乙節，
    業如前述，故就證人張○○之通訊定位部分，實無調查必要；
    又被告甲○○始終無法指明其所稱之女性證人之姓名、年籍，
    亦未提供可資特定身分之特徵供原審調查，則該證人自屬不
    能調查；再證人即兒童田Ｏ涵於本院審理時所證述被告2人發
    生肢體衝突之上開內容與證人張○○於偵訊中所述均大致相同
    ，被告甲○○雖認為證人張○○於偵查中係證述「中途」將兒童
    田Ｏ涵帶離，與兒童田Ｏ涵係全程在場等情不符，然查，依證
    人張○○於偵查中之證述：「我在該處玩手機，後來就聽到碰
    一聲，就看到甲○○與丙○○二人扭打在一起，甲○○的腳夾在丙
    ○○腰部，我就過去要把甲○○及丙○○拉開，但我拉不開，我就
    把小孩帶走。」等語以觀（見偵卷第170頁），證人張○○並
    未明確證稱係在被告2人結束肢體衝突後或仍在肢體衝突中
    將小孩帶走，而證人張○○究係何時將小孩帶走，實與本案待
    證事實無重大關係，自無播放證人張○○之偵訊光碟之必要；
    又被告甲○○雖謂已自行向檢警單位檢舉丙○○等人涉及人口販
    運罪嫌，伊係人口販運被害人，依法應可以免責云云，並提
    出自行錄製之錄影光碟欲證實係因被強逼性交易不從遭毆打
    等情，然被告甲○○究否為人口販運防制法第29條所規定之「
    人口販運被害人」及其是否適用「因被販運而觸犯其他刑罰
    或行政罰規定者，得減輕或免除其責任」之規定，因與本案
    並無干係，蓋本案之肢體衝突係源自被告2人之口角爭執，
    已如前述，被告甲○○自非因被販運而為本件傷害、公然侮辱
    犯行，實無勘驗被告甲○○所提出錄影光碟內容之必要，且本
    案被告甲○○傷害告訴人丙○○之事證已臻明確，亦無再行調查
    之必要。
㈣、綜上所述，被告甲○○及其原審辯護人上開所辯，委無足採。
    本案事證明確，被告丙○○上開傷害犯行及被告甲○○上開傷害
    、公然侮辱等犯行，均堪認定，俱應依法論科。
二、論罪科刑：
㈠、核被告丙○○所為，係犯刑法第277條第1項之普通傷害罪；被
    告甲○○所為，則係犯刑法第277條第1項之普通傷害罪及同法
    第309條第1項之公然侮辱罪。又被告甲○○以上開多句言詞辱
    罵丙○○之行為，犯罪時間密接，所侵害法益同一，顯係基於
    單一犯意所為，為接續犯，應僅論以一罪。檢察官聲請簡易
    判決處刑意旨雖僅略載被告甲○○辱稱：「雞掰毛」、「三角
    毛」等語，而未敘及「看你雞掰多大塊」、「要收拾你這種
    三角毛」、「看你雞掰幾支毛」、「連一根雞掰毛都算不上
    」、「當作你雞掰多大塊，屁股幾根毛，還不知道自己雞掰
    幾根毛」等語之事實，惟此部分與聲請簡易判決處刑之犯罪
    事實，有接續犯之實質上一罪關係，為起訴效力所及，本院
    自應併予審理，附此敘明。
㈡、被告甲○○所犯上開2罪，犯意各別，行為互殊，應予分論併罰
    。
㈢、被告丙○○前因違反毒品危害防制條例案件，分別經法院判決
    判處有期徒刑6月、4年、7年6月確定，嗣經本院以100年度
    聲字第930號裁定定其應執行有期徒刑9年4月確定，經入監
    執行後，於105年5月4日縮短刑期假釋付保護管束出監，甫
    於108年8月5日因保護管束期滿假釋未經撤銷而視為執行完
    畢等情，有被告丙○○之臺灣高等法院被告前案紀錄表1份在
    卷可稽（見本院卷第181至193頁）。被告丙○○於受徒刑之執
    行完畢後，5年內故意再犯本案有期徒刑以上之罪，為累犯
    ，依刑法第47條第1項規定，並參酌司法院大法官釋字第775
    號解釋文及理由書之意旨，審酌被告丙○○前揭執行完畢之罪
    與本件所犯傷害罪雖非屬罪質相同之罪，然其所犯本案距前
    案執行完畢僅間隔4個月餘，堪認前案對被告丙○○所執行之
    刑罰，並未對其產生警愓作用及一定之嚇阻或教化效果，其
    不能自我管控，刑罰反應力顯然薄弱，即便因累犯加重其刑
    ，罪刑之間仍屬相當，並無過苛之虞，認被告丙○○應依累犯
    規定加重其刑
三、本院之判斷：
㈠、原審依刑法第277條第1項、第309條第1項、第47條第1項、第
    41條第1項前段，刑法施行法第1條第1項等規定，以行為人
    之責任為基礎，審酌被告2人於工作處所發生口角，其等不
    思以理性方式溝通，動輒大打出手，所為不但使對方分別受
    有前開傷勢，復助長社會暴戾歪風，應予嚴加非難；另被告
    甲○○為表達不滿情緒，公然以前開言詞辱罵被告丙○○，所為
    均屬不該；參以被告丙○○始終坦承傷害犯行，其犯後態度尚
    可；被告甲○○則始終否認犯行，難認其犯後態度良好；暨考
    量被告2人犯罪之動機、手段、情節、造成之損害；兼衡被
    告丙○○自陳其教育程度為高職畢業、目前從事家管工作、月
    收入約新臺幣（下同）2至3萬元，家境貧困等語；被告甲○○
    自陳其學歷為大專畢業、工作不固定、月收入約8萬元，家
    境尚可等語（見原審卷第384頁）之智識及家庭生活狀況等
    一切情狀，量處被告丙○○有期徒刑4月、被告甲○○（傷害罪
    部分）有期徒刑3月、（公然侮辱罪部分）拘役30日，並均
    諭知易科罰金之折算標準。顯已詳細說明其所憑之依據及理
    由，核其認事用法均無違誤，量刑亦屬妥適，應予維持。
㈡、檢察官上訴意旨略以：本案既然係認定被告2人分別基於傷害
    之犯意，同時出手以前揭方式傷害對方，則被告2人於本案
    犯罪之動機及情節等，並無二致。然本件被告甲○○始終矢口
    否認犯行，被告丙○○自始即坦認犯行，據此，被告甲○○之犯
    後態度顯然欠佳，是其所涉傷害罪之刑度理應重於被告丙○○
    。雖被告丙○○於本案前有違反毒品危害防制條例之前案紀錄
    ，而為原審認定應依刑法第47條第1項累犯之規定加重其刑
    ，然違反毒品危害防制條例之行為，與本案傷害行為之罪質
    是否相同，並非無商榷餘地；縱認成立累犯，惟被告丙○○自
    始即坦認犯行，業如前述，然原審卻仍諭知被告丙○○較於被
    告甲○○重之刑度，是原審量刑宣告輕重似有失衡，請將原判
    決撤銷，更為適當合法之判決云云；惟查，量刑之輕重，係
    屬事實審法院得依職權自由裁量之事項，苟已斟酌刑法第57
    條各款所列情狀，而未逾越法定刑度，亦無偏執一端，致明
    顯失出失入情形，不得遽指為違法或不當。又判決理由是否
    完備，應就判決之整體觀察為綜合考量，不可擷取其中片段
    ，遽予評斷。原判決對於被告2人各為傷害行為之緣由，及
    各自傷害之手段、所受傷勢等犯罪情節，已分別在犯罪事實
    明白認定，及於理由內詳加論斷，於最後量刑理由，並敘明
    審酌被告2人包括坦承犯行與否之犯後態度、犯罪之動機、
    手段、情節、造成之損害，暨被告2人之教育程度、家庭生
    活經濟狀況等一切情狀，在法定刑範圍內，各量處上揭之刑
    。顯已以被告2人之責任為基礎，審酌刑法第57條各款所列
    情形，為科刑輕重標準之綜合考量，其量定之刑罰，並未逾
    法定刑度，亦無失出或失入之情形，自與罪刑相當原則無悖
    ，亦無理由不備之情形。檢察官上訴意旨徒以業經原審納為
    量刑因子之事項，空言指摘被告甲○○部分量刑重於被告丙○○
    云云，自非可取。又檢察官以被告丙○○前案係違反毒品危害
    防制條例之行為，與本案傷害行為罪質不同，原審依刑法第
    47條第1項累犯規定加重其刑，非無商榷餘地云云，惟原審
    已參酌司法院釋字第775號解釋，就本案具體情節綜合觀察
    ，認依刑法第47條第1項規定加重其刑，並無導致刑罰過苛
    或罪刑不相當之虞，予以裁量加重，並無違法可言。而被告
    丙○○既依刑法第47條第1項累犯規定加重其刑，其所量處之
    刑度較重於被告甲○○，並無量刑輕重失衡之違失，故檢察官
    此部分上訴，核無理由，應予駁回。
㈢、被告丙○○上訴意旨略以：被告丙○○之所以出手拉扯被告甲○○
    的頭髮，是因兩人口角時，被告甲○○先以惡毒的言語、輕蔑
    的態度及舉動攻擊被告丙○○，致使被告丙○○身心受到鉅大攻
    擊、創傷，被告甲○○先傷害被告丙○○在先，迫使被告丙○○反
    擊，而按原審法官認定的判決事實内容，卻變成是被告丙○○
    先攻擊被告甲○○，顯然原審有誤認事實而致判決有所偏頗，
    加重了被告丙○○的刑度。被告丙○○、甲○○兩人衝突之後，被
    告甲○○仍以惡毒的言語繼續毁謗被告丙○○，業經原審判定，
    然在兩人衝突之前，被告甲○○的惡毒言語、輕蔑態度及舉動
    的攻擊被告丙○○，原審並未加以審理；而由被告甲○○衝突後
    的惡毒言語，惡形惡狀，即可證明在衝突之前，被告甲○○是
    如何的攻擊被告丙○○，而致使被告丙○○受不了，始出手反擊
    被告甲○○（此有利於被告丙○○之情節，原審未予審酌），縱
    然被告丙○○出手攻擊被告甲○○，也僅僅是以拉扯她的頭髮而
    已，但被告甲○○的反擊是直接以左腳踢被告丙○○的下體，攻
    擊被告丙○○的重要身體器官，才會致令被告丙○○與其相互扭
    打，由上開事實而論，原審顯然未予考量上開事實情節，而
    對被告丙○○重判，是以原審判決有情輕法重之誤，加重被告
    丙○○之罪刑，顯然有誤，應予撤銷。於本案中，被告丙○○縱
    然涉犯傷害，原審仍應考量被告丙○○之犯罪動機、目的、犯
    罪之手段、其生活狀況、其品行、知識程度、違反義務之程
    度、所生之危險或損害、犯後態度…等，刑法第57條之各款
    規定，對於被告丙○○均有有利適用，如衡量是些規定，被告
    丙○○應得最低之刑，甚而獲較輕之判決，原審不查，應為不
    當。按「犯罪之情狀顯可憫恕，認科以最低度刑仍嫌過重者
    得酌量減輕其刑。」，本案被告丙○○縱然涉犯傷害罪，然依
    上開規定，原審判決結果應為過重，顯然有違本法條之規定
    ，應予撤銷改判。被告丙○○前因違反毒品危害防制條例犯行
    ，與本件所犯普通傷害罪，罪質不同；且距本件犯罪時間甚
    久遠。原判決卻認定被告丙○○對刑罰反應力薄弱，係將被告
    丙○○過去業經處罰之犯行，與本案不當連結，作為量刑因素
    ，而將之作為審酌累犯之基準，有違一事不二罰原則，更與
    司法院釋字第775號解釋所揭示個案量刑應注意罪刑相當原
    則、比例原則之意旨不符，而有不適用法則、適用法則不當
    之違法。實務上，例如臺灣高等法院臺中分院107年度上更
    一字第17號等判決，不乏與被告丙○○情節類似，甚至自犯罪
    行為、情節均較被告丙○○重，但所定應執行之刑卻較低之案
    例，顯見原判決量刑過重，造成無正當理由之量刑歧異，不
    符平等原則、比例原則，自有適用法則不當及理由不備之違
    法，是以原審判決應予撤銷云云。惟查，原審判決犯罪事實
    欄之記載係「丙○○伸手抓甲○○之頭髮，『此際』甲○○遂以左
    腳踢向丙○○之下體」，並未認定係被告丙○○先攻擊被告甲○○
    ，被告丙○○此部分上訴理由有所誤會；至被告丙○○所稱係因
    被告甲○○在兩人衝突之前先以惡毒言語、輕蔑態度及舉動攻
    擊被告丙○○云云，惟被告2人於肢體衝突前，係因細故而發
    生口角爭執，已據原審認定屬實，至被告2人究係為如何內
    容之口角爭執，僅被告2人知曉，自不得僅依被告丙○○之指
    訴逕予認定，更無法以被告甲○○嗣後所犯公然侮辱罪犯行推
    斷被告甲○○於被告2人肢體衝突前亦係以相同言語攻擊被告
    丙○○，是被告丙○○此部分上訴理由亦無足採；又原審就被告
    2人所量處之刑，已以被告2人之責任為基礎，審酌刑法第57
    條各款所列情形，為科刑輕重標準之綜合考量，其量定之刑
    罰，並未逾法定刑度，亦無失出或失入之情形，已如前述，
    被告丙○○以其應量處最低之刑或較輕之刑，顯係置原審科刑
    審酌之論敘於不顧，且對原審量刑暨其他裁量事項之職權行
    使，專執己見，任意指摘；再原審已參酌司法院釋字第775
    號解釋，就本案具體情節綜合觀察，認依刑法第47條第1項
    規定對被告丙○○加重其刑，並無導致刑罰過苛或罪刑不相當
    之虞，予以裁量加重，並無違法可言；至被告丙○○援引本院
    他案判決認原審量刑過重云云，然個案犯罪情節不同，基於
    個案拘束原則，個別案件之判決案例並無拘束其他判決之效
    力，自難抽象化地予以比附援引；綜上所述，被告丙○○之上
    訴核無理由，應予駁回。
㈣、被告甲○○上訴意旨略以：被告甲○○遭被告丙○○以手掐住頸部
    壓制在地攻擊時，因雙方的體重、體型有所差距，被告甲○○
    實難以掙脫，甚至在場之證人張○○亦難以拉開，此觀之證人
    張○○於109年5月13日偵查之訊問筆錄中，有「（問：當時發
    生什麼事？）…我就過去要把甲○○及丙○○拉開，但我拉不開…
    」之證述即明，是以被告甲○○之出手確實僅係為防禦、掙脫
    被告丙○○之壓制，主觀上顯無傷害之犯意，且係對於「現時
    」之不法之侵害所為之正當防衛行為，原審判決之認定顯有
    違誤。再者，本件被告2人發生衝突之時間點係在108年12月
    28日，然被告丙○○卻分別於該日以及隔日（即29日）至衛生
    福利部豐原醫院掛急診，且觀之偵查卷卷附之衛生福利部豐
    原醫院診斷證明書可知其所診斷之傷勢不盡相同（如28日之
    傷勢並無會陰部挫傷），則被告丙○○於29日至衛生福利部豐
    原醫院所診斷之傷勢是否為被告甲○○所造成，即有疑義，原
    審未慮及此，尚嫌率斷。被告甲○○於案發當日雖對被告丙○○
    稱「看你雞掰多大塊」、「要收拾你這種三角毛」、「看你
    雞掰幾支毛」、「連一根雞掰毛都算不上」、「當作你雞掰
    多大塊，屁股幾根毛，還不知道自己雞掰幾根毛」等語，然
    倘觀對話之前後文，即明被告甲○○主觀上並沒有貶損或侮辱
    被告丙○○名譽之意思，只是因被告甲○○自幼之生活環境影響
    ，導致其用語較為粗俗，然上開等語之真意係雙方在發生肢
    體衝突後，被告甲○○質疑被告丙○○憑什麼向自己主動挑釁，
    甚至進而發生肢體衝突，並非如檢察官起訴書所載直接以「
    機掰毛」、「三角毛」等字眼辱罵被告丙○○，與刑法第309
    條第1項之公然侮辱罪之要件不符，原審判決之認定，容有
    違誤云云。惟查，證人張○○雖曾證稱案發時無法將扭打在地
    之被告2人拉開，然此僅足以證明證人張○○無法將在扭打拉
    扯中之被告2人分開，尚無法據此推論係因被告2人之體重、
    體型差距甚大，以致證人張○○無法拉開被告2人；又原審判
    決已就被告甲○○之行為並不符合刑法第23條前段規定之正當
    防衛，認其手段亦已超越適當程度而不具必要性，應有傷害
    之犯意，並無違誤；且就被告丙○○於108年12月29日前往醫
    院急診其急診病歷之驗傷時間固非案發當日，然於案發翌日
    檢查出之臉部挫傷、左上臂挫傷、雙側肩部挫傷及會陰部挫
    傷等傷勢，以其均有照片為佐，及因被告2人於案發當時係
    以肢體互相拉扯，於衝突過程中無開放性傷口而無法明確攝
    得擦挫傷情況，暨擦挫傷、瘀青在傷害造成時並非明顯，通
    常需過一段時間後方有青紫瘀斑顯現，且瘀血通常需經過至
    少數日之時間才會慢慢消散為由，認案發翌日檢查出之上揭
    挫傷傷勢，仍應屬本件案發時所造成，已明白論敘其認定之
    理由，並無違反論理及經驗法則。至被告甲○○以其係受自幼
    之生活環境影響，導致用語較為粗俗，而認其對被告丙○○出
    言稱：「看你雞掰多大塊」、「要收拾你這種三角毛」、「
    看你雞掰幾支毛」、「連一根雞掰毛都算不上」、「當作你
    雞掰多大塊，屁股幾根毛，還不知道自己雞掰幾根毛」等語
    ，主觀上並無貶損或侮辱被告丙○○名譽之意思云云，惟被告
    此部分上訴意旨所稱僅係事後卸責之詞，且係就原判決已論
    列說明之事項重為爭執，均無可採，是被告甲○○之上訴核無
    理由，應予駁回。
據上論結，應依刑事訴訟法第368條，判決如主文。
本案經檢察官黃鈺雯聲請簡易判決處刑，檢察官陳隆翔提起上訴
，檢察官乙○○到庭執行職務。
中　　華　　民　　國　　110 　年　　9 　　月　　9 　　日
            刑事第二庭   審判長法　官　何  志  通
                               法　官  石  馨  文
                               法　官  許  月  馨 
以上正本證明與原本無異。
被告甲○○所犯公然侮辱罪部分不得上訴。
傷害部分均得上訴。
如不服本判決應於收受送達後20日內向本院提出上訴書狀，其未
敘述上訴理由者，並得於提起上訴後20日內向本院補提理由書狀
（均須按他造當事人之人數附繕本）「切勿逕送上級法院」。因
疫情而遲誤不變期間，得向法院聲請回復原狀。 

                               書記官  李  妍  嬅 
　　　　　　　　　　　　　　　 
中　　華　　民　　國　　110 　年　　9 　　月　　9 　　日